ACORDAO-COMPLETO-2566209

ACÓRDÃO 3344/2023 ATA 13/2023 - SEGUNDA CÂMARA

VISTOS, relatados e discutidos estes autos em que se aprecia recurso de reconsideração interposto contra o Acórdão 9756/2021-TCU-Segunda Câmara, por intermédio do qual este Tribunal julgou irregulares suas contas e condenou-lhe ao pagamento do débito.
ACORDAM os Ministros do Tribunal de Contas da União, reunidos em Sessão da Segunda Câmara, ante as razões expostas pelo Relator, em:
9.1. com fulcro nos arts. 32, inciso I, e 33 da Lei nº 8.443/1992, conhecer do presente recurso de reconsideração, para, no mérito, negar-lhe provimento; e
9.2. encaminhar cópia desta deliberação ao recorrente.

Recurso de reconsideração interposto por Paulo César Ueti Barasioli, ex-presidente do Instituto Técnico de Estudos Agrários e Cooperativismo (ITAC), contra o Acórdão 9.756/2021-2ª Câmara, por intermédio do qual este Tribunal julgou irregulares suas contas e condenou-lhe ao pagamento do débito.

Segunda Câmara

Fundo Nacional de Desenvolvimento da Educação (FNDE).

3. Recorrente: Paulo César Ueti Barasioli (CPF XXX.237.612-XX).

13.1. Ministros presentes: Aroldo Cedraz (na Presidência), Augusto Nardes (Relator) e Vital do Rêgo.
13.2. Ministro-Substituto convocado: Marcos Bemquerer Costa.

AUGUSTO NARDES

Ministro-Substituto André Luís de Carvalho.

Transcrevo a seguir, com os ajustes de forma pertinentes, instrução elaborada pelo auditor da então Secretaria de Recursos (peça 117) , que teve a anuência de seu corpo diretivo (peças 118 e 119) e do Ministério Público junto ao TCU (peça 120) :
	"INTRODUÇÃO
	1.	Trata-se de recurso de reconsideração interposto por Paulo César Ueti Barasioli, ex-presidente do Instituto Técnico de Estudos Agrários e Cooperativismo (ITAC) , contra o Acórdão 9756/2021-TCU-Segunda Câmara, relatado pelo Ministro-Substituto André Luís de Carvalho, com o seguinte teor (peças 86 e 102) :
9.1 declarar a revelia do Instituto Técnico de Estudos Agrários e Cooperativismo (ITAC) , além de Paulo César Ueti Barasioli, nos termos do art. 12, § 3°, da Lei n.º 8.443, de 1992;
9.2. julgar irregulares as contas do Instituto Técnico de Estudos Agrários e Cooperativismo (ITAC) , além de Paulo César Ueti Barasioli, nos termos dos arts. 1º, I, 16, III, 'b' e 'c', com o § 2º, 'b', 19, caput, e 23, inciso III, da Lei n.º 8.443, de 1992, para condená-los, solidariamente, ao pagamento do correspondente débito, com a fixação do prazo de 15 (quinze) dias contados da notificação, para comprovarem, perante o Tribunal, nos termos do art. 214, III, 'a', do RITCU, o recolhimento da referida dívida aos cofres do Fundo Nacional de Desenvolvimento da Educação, com a atualização monetária e os juros de mora calculados desde a data informada até o efetivo recolhimento, na forma da legislação em vigor, sob as seguintes condições:
	Data da Ocorrência
	Valor Original (em R$) 
	Observações:

	28/7/2007
	2.580.919,55
	
	21/9/2008
	42.124,49
	
	28/5/2007
	15.058,24
	
	24/7/2012
	2.153,35
	já restituído

	24/7/2012
	360,99
	já restituído

	24/7/2012
	18.224,24
	já restituído

	14/11/2012
	271,80
	já restituído

	14/11/2012
	822,79
	já restituído

	10/5/2013
	6,45
	já restituído

	10/5/2013
	1.727,99
	já restituído

	19/12/2008
	42.124,49
	já restituído

9.3. autorizar, caso requerido, nos termos do art. 26 da Lei n.º 8.443, de 1992, e do art. 217 do RITCU, o parcelamento da dívida fixada por este Acórdão em até 36 (trinta e seis) parcelas mensais e sucessivas, com a devida atualização monetária e os correspondentes acréscimos legais, esclarecendo aos responsáveis que a falta de pagamento de qualquer parcela importará no vencimento antecipado do saldo devedor, nos termos do art. 217, § 2º, do RITCU, sem prejuízo das demais medidas legais;
9.4. autorizar, desde logo, a cobrança judicial da dívida fixada por este Acórdão, nos termos do art. 28, inciso II, da Lei n.º 8.443, de 1992, diante do não atendimento à notificação; e
9.5. enviar a cópia do presente Acórdão, com o Relatório e o Voto, à Procuradoria da República no Distrito Federal, nos termos do art. 16, § 3º, da Lei n.º 8.443, de 1992, para o ajuizamento das ações civis e penais cabíveis.
	HISTÓRICO
	2.	O presente processo cuida de Tomada de Contas Especial (TCE) instaurada pelo Fundo Nacional de Desenvolvimento da Educação (FNDE) , em desfavor do Instituto Técnico de Estudos Agrários e Cooperativismo (ITAC) e Paulo César Ueti Barasioli, seu então presidente, em face da impugnação das despesas pagas com os recursos do Convênio 828.059/2006 (Siafi 579.326) , cujo objeto era 'conjugação de esforços no sentido da alfabetização de jovens e adultos, com idade superior a 15 anos, objetivando reduzir o número de analfabetos no país e contribuir com a inclusão social dos beneficiados' (peça 7, p. 66-76) . 
	3.	Para a execução do mencionado convênio, foi estabelecido o valor de R$ 2.788.224,00, sendo R$ 2.760.341,76 a parte do concedente e R$ 27.882,24, a parte do convenente (peça 7, p. 71) . Em 24/5/2007, o FNDE repassou sua parcela através da Ordem Bancária 828.046 (peça 7, p. 13) .
	4.	O mencionado ajuste, com a prorrogação de prazo formalizada mediante o 1º Termo Aditivo, vigeu de 27/12/2006 a 21/8/2008. Após esse prazo, o ITAC deveria apresentar a prestação de contas em sessenta dias (peça 7, p. 99-103) . No entanto, a prestação de contas foi enviada em 19/12/2008 (peça 7, p. 135-695; e peças 8-51) .
	5.	O FNDE, no período de 17 a 27/7/2007, realizou auditoria no ITAC e constatou, conforme apontado no Relatório de Auditoria 46/2007, de 13/8/2007, que o objeto não estava sendo executado de maneira satisfatória (peça 7, p. 99-102) . O recorrente, por intermédio do Ofício 885/DORPE/FNDE/MEC, de 21/9/2007, foi notificado a respeito do mencionado relatório de auditoria (peça 7, p. 104-105) .
	6.	Mediante a Informação 222/2009 - DIREL/COAPC/CGCAP/DIFIN/FNDE/MEC, de 15/4/2009, constatou-se que a documentação apresentada a título de prestação de contas não atendia ao disposto no art. 28 da IN-STN 1/1997 (peça 9, p. 129-130) .
	7. 	Conforme a Informação 7/2010-DIPRE/COAPC/CGCAP/DIFIN/FNDE/MEC, de 14/1/2010, constataram-se pendências na prestação de contas (peça 13, p. 84-94) . Embora notificado a respeito, o responsável não se manifestou (peça 13, p. 97-106 e 201) .
	8.	Por meio do Relatório de TCE 156/2010-COTCE/CGUCAP/DIFIN/FNDE/MEC, de 2/12/2010, concluiu-se pelo dano ao Erário no valor de R$ 2.760.341,76 (peça 13, p. 210-213) .
	9.	Considerando as fragilidades quanto à adequada apuração dos fatos, o processo de TCE foi devolvido ao FNDE, conforme conclusão constante do Despacho 326/2011-DICIN/AUDIT/FNDE/MEC, de 27/5/2011 (peça 13, p. 225-230) .
	10. Após nova análise, mediante o Parecer Técnico 60/2013/CGC/DPAEJA/SECADIMEC, de 5/9/2013, concluiu-se pelo atingimento de pequena parcela do objeto do convênio (peça 65, p. 103-104) .
	11. Em 16/4/2015, foi emitido o Parecer Técnico 33/2015/CGAP/DPAEJA-SECADI/MEC, apontando irregularidades na comprovação da execução dos recursos recebidos por meio do Convênio 828.059/2006 (peça 65, p. 153-154) . Na sequência, em 11/10/2016, mediante o Parecer Conclusivo 165/2016/DIESP/COAPC/CGACP/DIFIN, propôs-se a aprovação parcial da prestação de contas relativas ao referido convênio (peça 65, p. 107-131) .
	12. Por intermédio do Relatório de TCE 91/2017 - DIREC/COTCE/CGCAP/DIFIN-FNDE/MEC, de 9/3/2017, concluiu-se que foi apurado dano ao Erário no valor de R$ 2.599.525,33 (peça 65, p. 3-14) .
	13. Em 3/7/2019, Controladoria-Geral da União (CGU) expediu o Relatório de Auditoria 739/2019 e os respectivos Certificado de Auditoria e Parecer do Dirigente do Órgão de Controle Interno (peças 52-54) , todos pela irregularidade das contas, em consonância com as informações contidas no Relatório do Tomador de Contas (peça 65, p. 3-14) . Em 6/8/2019, foi proferido o Pronunciamento Ministerial atestando o conhecimento das irregularidades (peça 55) .
	14. Após a regular citação, os responsáveis permaneceram silentes (peças 76-79) . Por meio do Acórdão 9756/2021-TCU-Segunda Câmara, na forma transcrita na seção "Introdução" (peça 86) , o TCU julgou as presentes contas irregulares com imputação de débito.  
	15. Inconformado, Paulo César Ueti Barasioli interpôs recurso de reconsideração (peça 102) , que será analisado a seguir.
	EXAME DE ADMISSIBILIDADE
	16. Reitera-se o exame preliminar de admissibilidade (peças 103-104) , ratificado pelo relator, Ministro Augusto Nardes (peça 107) , que concluiu pelo conhecimento do recurso de reconsideração e conferiu efeito suspensivo aos itens 9.2 e 9.4 do acórdão recorrido, conforme proposta formulada pela Secretaria de Recursos (Serur) .
	EXAME DE MÉRITO                                                                                                                                                                                                                                                                                                                                                                                                                                                                                                                                                                                                                                                                                                                                                                                                                                                                                                                                                                                                                                                                                                                                                                                                                                                                                                                                                                                                                                                                                                                                                                                                                                                                                                                                                                                                                                                                                                                                                                                                                                                                                                                                                                                                                                                                                                                                                                                                                                                                                                                                                                                                                                                                                                                                                                                                                                                                                                                                                                                                                                                                                                                                                                                                                                                                                                                                                                                                                                                                                                                                                                                                                                                                                                                                                                                                                                                                                                                                                                                                                                                                                                                                                                                                                                                                                                                                                                                                                                                                                                                                
	17. Delimitação 
	17.1 Constitui objeto do presente recurso verificar:
	a) em preliminar, a ocorrência da decadência e da prescrição; e
	b) no mérito:
	b.1) a aplicação da Lei 13.019/2014, alterada pela Lei 13.204/2015, e do Decreto 8.726/2016, que constituem o Marco Regulatório das Organizações da Sociedade Civil, ao Convênio 828.059/2006;
	b.2) a legalidade da incidência da correção monetária sobre o débito; e
	b.3) a regularidade da aplicação dos recursos recebidos, a partir da comprovação do nexo de causalidade entre as despesas realizadas e os recursos recebidos.
	18. Da decadência 
	18.1 Após síntese acerca da marcha processual, o recorrente destacou que entre a ocorrência dos fatos e a ordem de citação da presente TCE se passaram mais de doze anos, concluindo pela ocorrência da decadência para instauração da TCE. Para sustentar sua conclusão, aponta jurisprudência do Superior Tribunal de Justiça (STJ) , no sentido de que o Estado decai do direito de instaurar TCE após cinco anos, limite temporal para que irregularidades nas contas gerem presunção de prejuízo ao erário e importe na imputação do débito e multa ao responsável. Após esse prazo, é possível, pela via judicial, a ação de ressarcimento quando o ato for comprovadamente doloso (REsp 1.480.350-RS, relator Ministro Benedito Gonçalves; e REsp 1.105.442-RJ) (peça 102, p. 4-10) .
	18.2 Dessa forma, requer a declaração de decadência para instauração desta TCE (peça 102, p. 10) .
	Análise
	18.3 Em relação à alegação de ocorrência da decadência para instauração desta TCE, cabe mencionar que o entendimento do TCU é que a duração e a validade do processo de controle externo não se vinculam a prazo decadencial, pois se submetem à norma especial, ou seja, à Lei 8.443/1992, que é a Lei Orgânica do TCU, a qual não regula matéria de decadência (v.g. Acórdão 1088/2015-TCU-Plenário, relator Ministro Augusto Nardes; 2.900/2014-TCU-Plenário, relator Ministro-Substituto Marcos Bemquerer; e 3.361/2013-TCU-Plenário, Relator Ministro Raimundo Carreiro) .
	18.4 No tocante aos apontados julgados do STJ, as ementas indicam que o TCU, em relação à prescrição, estaria sujeito ao prazo quinquenal, nos termos do Decreto 20.910/1932 e da Lei 9.873/1999. Não obstante, nenhuma das mencionadas normas se aplicam aos processos de controle externo, a primeira se refere às dívidas passivas da União, Estados e Municípios, e a Lei 9.873/1999 ao exercício do poder de polícia (v.g. Acórdãos 2.279/2007-TCU-2.ª Câmara, relator Ministro Guilherme Palmeira; 49/2008-TCU-1.ª Câmara, relator Ministro-Substituto Marcos Bemquerer Costa; 828/2013-TCU-Plenário, relator Ministro Benjamin Zymler; e 824/2014-TCU-2.ª Câmara, relator Ministro José Jorge) .
	18.5 Ademais, à luz do princípio da independência das instâncias, o TCU exerce sua jurisdição independentemente das demais, gozando de competências próprias, estatuídas pela Constituição Federal e pela Lei 8.443/1992 (v.g. Acórdão 131/2017-TCU-Plenário, relator Ministro Walton Alencar Rodrigues; 2.983/2016-TCU-1ª Câmara, relator Ministro Bruno Dantas; 30/2016-TCU-Plenário, relator Ministro Augusto Nardes; e 680/2015-TCU-Plenário, relator Ministro-Substituto André Luís de Carvalho) . 
	18.6 A propósito, cumpre destacar que a jurisprudência remansosa da Corte de Contas prescreve que o prazo decadencial previsto na Lei 9.784/1999 é aplicável ao TCU somente no exercício da autotutela de sua função administrativa, não se aplicando ao exercício de sua competência constitucional de controle externo e, por corolário, aos atos administrativos de seus jurisdicionados. Nesse sentido, os Acórdão 44/2019-TCU-Plenário, relator Ministro Bruno Dantas; 3.119/2018-1ª Câmara, relator Ministro Walton Alencar Rodrigues; e 9.167/2017-2ª Câmara, relator Ministro Augusto Nardes. 
	18.7 Sendo assim, os argumentos apresentados não merecem prosperar.
	19. Da prescrição
	19.1 Entende que houve violação ao art. 31 da IN-STN 1/1997, que trata do prazo para o órgão concedente manifestar-se sobre a prestação de contas apresentada, tendo em vista o lapso temporal de treze anos entre os fatos originários e a ordem de citação da TCE (peça 102, p. 10) .
	19.2 Menciona que o Supremo Tribunal Federal (STF) , ao julgar o RE 852.475, estabeleceu que é imprescritível apenas a reparação ao Erário fundada em ato doloso tipificado na Lei de Improbidade Administrativa (Tema de Repercussão Geral 897) , o que não é o caso destes autos (peça 102, p. 11) .
	19.3 Acrescenta, sobre o tema, a ementa relativa ao MS 32.201/DF, relatado pelo Ministro Roberto Barroso, no sentido de que os prazos prescricionais das decisões do TCU estão sujeitos à Lei 9.873/1999 (peça 102, p. 11-12) . 
	19.4 Defende que, nos termos da mencionada lei, o prazo de prescrição da pretensão punitiva da Administração Pública Federal, direta e indireta, é de cinco anos. Assim, no caso em tela, há de se reconhecer a incidência da prescrição da pretensão punitiva e reparatória. Como suporte, transcreve trecho do Relatório - CGU 739/2019 e do parecer do Ministério Público junto ao TCU (MP-TCU) . Advoga que o parquet, ao citar o julgado do STF relativo ao RE 636.886, reconheceu a incidência da prescrição de cinco anos em ações ressarcitórias (peça 102, p. 12-13) .
	19.5 Afirma que somente a ordem de citação da TCE, na forma do art. 240 do Código Civil, poderia interromper o prazo prescricional (peça 102, p. 14) .
	Análise
	19.6 Relativamente à alegada violação ao art. 31 da IN-STN 1/1997, convém destacar que referido dispositivo  não fixou prazo prescricional ou decadencial e que eventuais falhas na fase interna da tomada de contas especial, por si sós, não contaminam o processo no âmbito do TCU, momento em que o responsável pode exercer seu amplo direito de defesa (v.g. Acórdão 310/2010-TCU-Plenário, relator Ministro Benjamin Zymler; 1.787/2014-TCU-Plenário, relator Ministro José Jorge; e 874/2016-TCU-1ª Câmara, relator Ministro Benjamin Zymler) .
	19.7 Além disso, trata-se de prazo impróprio. Conforme lição de Nelson Nery Junior, ato impróprio é aquele fixado apenas como parâmetro para a prática do ato, sendo que seu desatendimento não acarreta situação detrimentosa para aquele que o descumpriu, mas apenas sanções disciplinares. O ato processual praticado além do prazo impróprio é válido e eficaz. (NERY, Rosa Maria Barreto B. Andrade; JUNIOR, Nelson Nery; Código de Processo Civil Comentado e Legislação Extravagante. 6 ed. São Paulo: Editora Revista dos Tribunais, 2006) . 
	19.8 Dessa forma, não há que se falar em transcurso de elevado prazo a obstar a atuação desta Corte no exercício de sua competência constitucional de apreciar esta TCE, consoante estabelece o art. 71, inciso II, da Constituição Federal.
	19.9 Quanto ao Tema de Repercussão Geral 897, importante mencionar que foi apreciado em função do RE 852.475/SP, interposto em sede de ação de improbidade na qual se pleiteou, entre outras sanções, o ressarcimento ao erário do dano apurado. Em consequência, a Suprema Corte emitiu a seguinte tese: 'São imprescritíveis as ações de ressarcimento ao erário fundadas na prática de ato doloso tipificado na Lei de Improbidade Administrativa'.
	19.10 Oportunamente, cabe comentar que os processos de controle externo com trâmite no TCU não se confundem com as ações judiciais para verificar se houve a prática de algum ato de improbidade administrativa descrito na Lei 8.429/1992 (v.g. Acórdão 1396/2018-TCU-Plenário, relator Ministro Bruno Dantas; e 1.000/2015-TCU-Plenário, relator Ministro Benjamin Zymler) . 
	19.11 O Tribunal não condenou o recorrente por ato de improbidade administrativa. Nem poderia, pois não é da competência dos Tribunais e Conselhos de Contas condenarem gestores por atos dessa natureza, os quais devem ser apurados em procedimento próprio no âmbito do Poder Judiciário. A improbidade administrativa deve ser apurada em processo movido pelo Ministério Público, a ser julgado pela autoridade judicial.
	19.12 Dessa forma, é desnecessária, para o julgamento pela irregularidade das contas ou para a aplicação de multa em processo de fiscalização, a caracterização de ato doloso de improbidade. Basta que o gestor tenha cometido, de forma não justificada, ato ilegítimo ou antieconômico lesivo ao Erário ou deixado de adimplir sua obrigação de prestar contas dos recursos recebidos, para ficar caracterizada sua responsabilidade subjetiva.
	19.13 Por sua vez, o julgamento do RE 636.886 gerou o Tema de Repercussão Geral 899, através do qual o STF fixou a tese de que "é prescritível a pretensão de ressarcimento ao erário fundada em acórdão de Tribunal de Contas". A seguir, ementa da decisão:
EMENTA: TRIBUTÁRIO. PROCESSUAL CIVIL. EXECUÇÃO FISCAL. PROCESSO PARALISADO POR MAIS DE CINCO ANOS. PRESCRIÇÃO INTERCORRENTE. OCORRÊNCIA. 1. Para fins práticos, deve-se observar quando a Fazenda Pública foi intimada a providenciar o andamento do feito. Passados cinco anos sem diligências concretas, ocorre a prescrição intercorrente. Caso haja suspensão na forma do art. 40, da Lei n. 6.830/80, ocorre a extinção se o feito permanecer paralisado por mais de seis anos. 2. Na hipótese dos autos, houve o arquivamento sem baixa do processo em 12.08.1999 e até a data da sentença extintiva do feito em 05.06.2006, a Fazenda Nacional não apresentou nenhuma medida concreta quanto à localização do devedor ou de seus bens. Revela-se, portanto, inequívoca a ocorrência da prescrição intercorrente.
	19.14 No exame da prescrição, a Secretaria de Recursos (Serur) tem adotado os entendimentos detalhados na peça 116 que contém estudo e pronunciamentos anteriores da secretaria sobre o tema. Nessas manifestações estão desenvolvidas as seguintes premissas, que serão utilizadas no presente exame: 
	a)  ao julgar o RE 636.886, o STF conferiu nova interpretação ao art. 37, § 5º, da Constituição Federal, fixando a tese de que "é prescritível a pretensão de ressarcimento ao Erário fundada em decisão de Tribunal de Contas";
	b)  as pretensões punitiva e de ressarcimento devem observar o mesmo regime na atividade de controle externo, dado o objetivo comum da prescrição, de fixar prazo para o Tribunal de Contas agir, para caracterizar o ilícito, identificar seu autor, dimensionar as consequências da conduta e impor as consequências legais, independentemente de tais consequências terem natureza punitiva ou ressarcitória; e
	c)  até que sobrevenha norma específica, entende-se que a prescrição das pretensões punitiva e de ressarcimento, no processo de controle externo, deve observar o regime da Lei 9.873/1999, na linha dos recentes pronunciamentos do STF a respeito. Assim, sem prejuízo de se realizar o exame da prescrição também segundo o prazo decenal previsto no Código Civil, o critério adotado, na formulação da proposta de encaminhamento, será o da Lei 9.873/1999.  
	19.15 Para análise da prescrição, impede registrar que, no caso vertente, deve ser considerado como termo inicial para a contagem do prazo prescricional, caso adotado o regime do Acórdão 1441/2016-TCU-Plenário, o dia seguinte ao término do prazo final para entrega da prestação de contas, ou seja, 21/10/2008 (peça 65, p. 3) . Caso sejam considerados os termos da Lei 9.873/1999, o termo a quo para o cálculo da prescrição é a data do primeiro ato de apuração, ou seja, 15/4/2009 (peça 9, p. 129-130) . 
	19.16 O TCU tem tradicionalmente aplicado os critérios definidos no Acórdão 1441/2016-TCU-Plenário, que, em incidente de uniformização de jurisprudência, orientou-se pela aplicação do Código Civil e definiu, em linhas gerais, que a prescrição da pretensão punitiva está subordinada ao prazo geral de dez anos (CC, art. 205) , contado a partir da data da ocorrência do fato e interrompido pelo ato que ordenar a citação, a audiência ou a oitiva da parte.
	19.17 No caso em exame, ocorreu a prescrição da pretensão punitiva, uma vez que transcorreu mais de dez anos entre o termo inicial acima mencionado (21/10/2008) e a data do ato que ordenou a citação (10/6/2020) (peça 73) .  
	19.18 Considerando a premissa de que as pretensões punitiva e de ressarcimento se submetem ao mesmo regime, conclui-se que ocorreu a prescrição para o exercício da pretensão punitiva e ressarcitória, caso fossem adotados, para ambos os fins, os parâmetros definidos no Acórdão 1441/2016-TCU-Plenário. 
	19.19 Oportunamente, cabe destacar que o acórdão recorrido reconheceu tão-somente a ocorrência da prescrição da pretensão punitiva.
	19.20 Pelos parâmetros estabelecidos pela Lei 9.873/1999, tem-se a não-incidência da prescrição, uma vez que, entre o marco inicial (15/4/2009 = data do primeiro ato de apuração) e o acórdão recorrido, prolatado em 27/7/2021, conforme as causas de interrupção, consistentes nos atos processuais a seguir listados, não houve transcurso superior a cinco anos nem o processo ficou paralisado por mais de três anos, o que caracterizaria a prescrição intercorrente:
	a) Em 2/12/2010, Relatório de TCE 156/2010-COTCE/CGUCAP/DIFIN/FNDE/MEC (peça 13, p. 210-213) ;
	b) Em 27/5/2011, Despacho 326/2011-DICIN/AUDIT/FNDE/MEC (peça 13, p. 225-230) ;
	c) Em 5/9/2013, Parecer Técnico 60/2013/CGC/DPAEJA/SECADIMEC (peça 65, p. 103-104) ;
	d) 	Em 16/4/2015, Parecer Técnico 33/2015/CGAP/DPAEJA-SECADI/MEC (peça 65, p. 153-154) ;
	e) Em 11/10/2016, Parecer Conclusivo 165/2016/DIESP/COAPC/CGACP/DIFIN (peça 65, p. 107-131) ;
	f) 	Em 9/3/2017, Relatório de TCE 91/2017-DIREC/COTCE/CGCAP/DIFIN-FNDE/MEC (peça 65, p. 3-14) ;
	g) Em 3/7/2019, Relatório de Auditoria 739/2019 e os respectivos Certificado de Auditoria e Parecer do Dirigente do Órgão de Controle Interno (peças 52-54) ; e
	h) Em 26/9/2019, autuação da TCE.
	19.21 Partindo-se da premissa de que a pretensão de ressarcimento segue as mesmas balizas, enquanto não houver norma específica a respeito, a demonstração da não-ocorrência da prescrição punitiva impõe, como consequência, a conclusão de que também é viável a condenação ao ressarcimento do prejuízo apurado nos autos, adotando-se como referência a Lei 9.873/1999, tida pelo STF como norma regente da prescrição da pretensão punitiva pelo TCU. 
	19.22 Contudo, cumpre lembrar que, no presente caso, o acórdão recorrido reconheceu a prescrição da pretensão punitiva do TCU, e levando-se em conta a proibição da reformatio in pejus, o exame da prescrição com base na Lei 9.873/1999 não poderá ser aplicado para piorar a situação do recorrente em decorrência de recurso por ele interposto.
	19.23 Quanto ao entendimento da ocorrência da prescrição da pretensão de ressarcimento com base no parecer do MP-TCU e do Relatório da CGU, apropriado mencionar que o relator, que preside a instrução do processo, pode acolher qualquer uma das manifestações técnicas contidas no processo, ou até ser contrário a todas, para formação do seu livre convencimento e busca da verdade material (Acórdão 2307/2018-TCU-Plenário, relatora Ministra Ana Arraes) . 
	20. Das razões recursais
	20.1 O recorrente defende a aplicação do art. 83 da Lei 13.019/2014, que foi regulamentada pelo Decreto 8.726/2016. Assevera que o objetivo da mencionada lei é aprimorar a regulamentação de parcerias realizadas entre a Administração Pública e as organizações da sociedade civil, à semelhança daquela tratada nestes autos (peça 102, p. 14-15) .
	20.2 Destaca que, antes da promulgação dos dispositivos legais acima, apelidados de 'Marco Regulatório das Organizações da Sociedade Civil (MROSC) ', a legislação utilizada nesta espécie de relação jurídica era a mesma de parcerias entre órgãos de direito público (peça 102, p. 15) .
	20.3 Sustenta, com base nos arts. 54 e 56 do Decreto 8.726/2016, que a análise financeira é dispensada caso haja integral aprovação da execução do objeto e do alcance de suas metas. Acrescenta que a Administração Pública somente realizará exame de notas e documentação caso haja insuficiência de provas materiais sobre o efetivo alcance dos objetos da parceria (peça 102, p. 15-16) .
	20.4 Assevera que a prestação de contas foi aprovada pelo órgão concedente e requer a aplicação subsidiária do Decreto 8.726/2016, em especial no que se refere à confirmação do prazo prescricional quinquenal para ação de ressarcimento ao erário (peça 102, p. 17) .
	20.5 Alega que a devolução dos recursos e o pagamento da multa, com expressiva correção monetária, fruto do extenso lapso temporal, afrontam o princípio da legalidade uma vez que promoveriam o enriquecimento ilícito do Estado (peça 102, p. 17) .
	20.6 Acredita que se houvesse fiscalização, orientação e análise da prestação de contas em conformidade com o cronograma previsto no convênio, notificando os responsáveis em tempo oportuno e auxiliando na resolução administrativa do feito, seria possível a prestação de contas ideal (peça 102, p. 17) . Defende que, se existiram falhas, estas foram de caráter formal (peça 102, p.18) .
	20.7 Argumenta que os documentos constantes da prestação de contas demonstram a realização do objeto conveniado, cujos produtos advindos são, até a presente data, desfrutados pelos jovens beneficiários do EJA (peça 102, p. 19) .
	20.8 Afirma que o valor repassado era insuficiente para realização do objeto do convênio. Caso seja reconhecida a plena ou parcial realização do objeto do ajuste, entende ser impróprio e incompatível a devolução total dos recursos e multa sem qualquer compensação daquilo que foi regularmente executado e prestado contas (peça 102, p. 19) .
	20.9 Requer o reconhecimento da realização do objeto conveniado e que as contas sejam julgadas regulares, ainda que com ressalvas, em vista de que as impropriedades constatadas são de natureza formal e não representam comprovadamente prejuízo ao erário (peça 102, p. 19-20) . 
	Análise 
	20.10 Não assiste razão ao recorrente quanto à possibilidade de aplicação da Lei 13.018/2014, alterada pela Lei 13.204/2015, regulamentada pelo Decreto 8.726/2016.
	20.11 Inicialmente, convém registrar que a Lei 13.019/2014, conhecida como Marco Regulatório das Organizações da Sociedade Civil (MROSC) , estabeleceu o regime jurídico das parcerias entre a administração pública e as organizações da sociedade civil, em regime de mútua cooperação, para a consecução de finalidades de interesse público e recíproco, mediante a execução de atividades ou de projetos previamente estabelecidos em planos de trabalho inseridos em termos de colaboração, em termos de fomento ou em acordos de cooperação.
	20.12 Em substituição aos convênios, a Lei 13.019/2014 estabeleceu que as parcerias entre a administração pública e as organizações da sociedade civil que envolvam a transferência de recursos financeiros devem ocorrer mediante a celebração de termo de colaboração ou termo de fomento. Quando a iniciativa do plano de trabalho for da administração pública, usa-se o termo de colaboração, e quando for da própria organização da sociedade civil, usa-se o termo de fomento (arts. 16 e 17 da lei) .
	20.13 As regras sobre a aplicação do MROSC aos convênios firmados antes de 2014 estão previstas nos arts. 83, caput, da Lei 13.019/2014, e 91, caput, e § 7º, do Decreto 8.726/2016. A seguir, transcrição dos mencionados dispositivos:
Lei 13.019/2014:
art. 83. As parcerias existentes no momento da entrada em vigor desta Lei permanecerão regidas pela legislação vigente ao tempo de sua celebração, sem prejuízo da aplicação subsidiária desta Lei, naquilo em que for cabível, desde que em benefício do alcance do objeto da parceria. (grifos acrescidos) 
Decreto 8.726/2016:
art. 91. Os convênios e instrumentos congêneres existentes na data de entrada em vigor da Lei nº 13.019, de 2014, permanecerão regidos pela legislação em vigor ao tempo de sua celebração, sem prejuízo da aplicação subsidiária da Lei nº 13.019, de 2014, e deste Decreto, naquilo em que for cabível, desde que em benefício do alcance do objeto da parceria. (grifos acrescidos) 
 (...) § 7º Para atender ao disposto no caput, poderá haver aplicação da Seção III do Capítulo VII deste Decreto para os convênios e instrumentos congêneres existentes na data da entrada em vigor da Lei nº 13.019, de 2014, que estejam em fase de execução de seu objeto ou que estejam em fase de análise de prestação de contas. (grifos acrescidos) 
	20.14 Como se vê, o MROSC, acerca da prestação de contas final, só se aplica aos convênios anteriores caso estejam em fase de execução ou de análise da prestação de contas.
	20.15 Não resta dúvida que o caso concreto não se amolda à hipótese acima. O Convênio 828.059/2006 vigeu de 27/12/2006 a 21/8/2008, e a respectiva prestação de contas foi apresentada em 19/12/2008, ou seja, o convênio não mais existia quando da entrada em vigor da Lei 13.019/2014. Dessa forma, não haverá qualquer benefício ao alcance do objeto da parceria em decorrência da aplicação retroativa da Lei 13.019/2014.
	20.16 Cabe destacar que o entendimento de que a análise financeira é dispensada caso haja integral aprovação da execução do objeto e do alcance de suas metas não se revela o mais adequado. Por oportuno, acerca do tema, após manifestação solicitada pelo relator do voto condutor do Acórdão 1957/2017-TCU-Plenário, Ministro Benjamin Zymler, o MP-TCU concluiu que não é possível dispensar a análise da execução financeira das parcerias firmadas com fundamento na Lei 13.019/2014, mesmo na hipótese de aprovação das metas e dos resultados previstos no plano de trabalho.
	20.17 Com efeito, incide sobre o gestor o ônus da prova quanto à regular aplicação dos valores que lhe foram confiados para consecução do objeto pactuado. Tal comprovação é decorrente de expressa disposição contida no art. 70, parágrafo único, da Constituição Federal/1988. Como possui natureza constitucional, o princípio da boa e regular prestação de contas prevalece sobre a Lei 13.019/2014 e sobre o Decreto 9.726/2016. 
	20.18 A alegada aprovação da prestação de contas pelo órgão concedente não subsiste aos elementos constantes dos autos. Os diversos pareceres e relatórios acerca da aplicação dos recursos relativos ao Convênio 828.059/2006 apontam pela parcial aprovação de pequena parcela dos recursos recebidos, como os seguintes: Relatório de TCE 156/2010-COTCE/CGUCAP/DIFIN/FNDE/MEC; Parecer Técnico 60/2013-CGC/DPAEJA/SECADIMEC; Parecer 46/2015-DIESP/COAPC/CGCAP/DIFIN/FNDE/MEC; Parecer Conclusivo 165/2016-DIESP/COAPC/CGACP/DIFIN; Parecer Técnico 33/2015-CGAP/DPAEJA-SECADI/MEC; Relatório de TCE 91/2017-DIREC/COTCE/CGCAP/DIFIN/FNDE/MEC; Relatório de Auditoria 739/2019 e os respectivos Certificado de Auditoria e Parecer do Dirigente do Órgão de Controle Interno (peça 13, p. 210-213, peças 52-54, e peça 65, p. 3-14, 86-98, 103-104, 107-131, 153-154) .
	20.19 Quanto ao possível atraso na análise da prestação de contas e ausência de oportuna notificação aos responsáveis acerca das irregularidades, entende-se descabida tal alegação. Ainda na fase de execução do objeto, o FNDE realizou auditoria e comunicou o recorrente quanto às irregularidades constatadas. Em decorrência, o recorrente propôs alteração no plano de trabalho (peça 7, p. 99-102 e 104-107) . Após o envio da prestação de contas, em 19/12/2008, o recorrente, em janeiro/2010, foi novamente comunicado a respeito das pendências constatadas, contudo manteve-se silente (peça 7, p. 135-695; e peça 13, p. 84-34, 97-106 e 201) .
	20.20 A ausência ou deficiência por parte do órgão concedente na fiscalização não exonera o convenente da comprovação da boa e regular aplicação dos recursos recebidos. Embora complementares, as responsabilidades são distintas: do concedente, de supervisionar, acompanhar, fiscalizar e examinar as contas prestadas; do convenente, de gerir regular e legalmente os recursos recebidos e realizar as despesas corretamente em prol da execução integral e efetiva do objeto.
	20.21 Por oportuno, não é demais destacar que incumbe àquele que recebe recursos federais o dever de demonstrar a correta aplicação dos valores que lhe foram confiados, nos termos do art. 70, parágrafo único, da Constituição Federal e do art. 93 do Decreto-Lei 200/1967. Nessa perspectiva:
A eventual falta de fiscalização do órgão concedente não atenua a responsabilidade do gestor do convênio por irregularidades identificadas, porquanto incumbe àquele que recebe recursos federais o dever de demonstrar a correta aplicação dos valores que lhe foram confiados. (Acórdão 1998/2017-TCU-Segunda Câmara, relatora Ministra Ana Arraes) 
O gestor que subscreve o convênio assume a responsabilidade pessoal pela observância de suas disposições, incluindo o ônus de comprovar a boa e correta aplicação dos recursos públicos recebidos. (Acórdão 5742/2016-TCU-Primeira Câmara, relator Ministro Bruno Dantas) 
É dever do gestor público, em especial em tomada de contas especial, trazer elementos probatórios consistentes, coerentes e suficientes, que demonstrem, de forma inequívoca, o bom e correto emprego das verbas geridas, de acordo com as normas pertinentes. (Acórdão 2435/2015-TCU-Plenário, relatora Ministra Ana Arraes) 
	20.22 No caso vertente, os elementos presentes nos autos não demonstram o vínculo entre as despesas alegadamente realizadas e grande parte dos recursos oriundos do convênio celebrado com o FNDE. A ausência de nexo causal entre os recursos recebidos e as despesas não caracteriza falha formal, ao contrário, trata-se de irregularidade grave a justificar o julgamento pela irregularidade das contas e ressarcimento ao Erário.
	20.23 Antes de se tratar acerca da incidência da correção monetária, convém esclarecer que ao recorrente não foi aplicada multa, visto o reconhecimento pelo Tribunal da prescrição da pretensão punitiva.
	20.24 Nos termos do art. 19 da Lei 8.443/1992, quando julgar as contas irregulares, havendo débito, o Tribunal condenará o responsável ao pagamento da dívida atualizada monetariamente e acrescida dos juros de mora.
	20.25 O termo inicial para contagem dos juros de mora e da atualização monetária, em se tratando de convênio, é a data do crédito do repasse de forma a preservar o valor real da moeda a partir do momento em que nasce a obrigação de o gestor convenente bem gerir os recursos na forma da lei e dos regulamentos aplicáveis. Nesse sentido, são os Acórdão 851/2017-TCU-Plenário, relator Ministro Aroldo Cedraz; e 4.415/2010-TCU-2ª. Câmara, relator Ministro-Substituto Augusto Sherman Cavalcanti) .
	20.26 Outrossim, é uníssona a jurisprudência desta Corte de que a correção monetária e a incidência de juros de mora não constituem sanções, mas sim mecanismos de mera recomposição de valores originais, consistindo em verdadeira reparação de prejuízos que a lei presume ocorridos pela mora no pagamento da quantia devida, decorrendo, in casu, de expressa previsão no art. 19 da Lei 8.443/1992 (Acórdão 1182/2020-TCU-Plenário, relator Ministro Benjamin Zymler) .
	20.27 Portanto, não há qualquer ilegalidade ou enriquecimento sem causa na mencionada atualização monetária do quantum debeatur. Ademais, o afastamento dos encargos legais em decorrência de eventual extenso lapso temporal no trâmite do processo não encontra amparo legal, conforme entendimento já firmado por esta Corte (v.g. Acórdãos 2.318/2021, relator Ministro Bruno Dantas; 962/2018, relator Ministro Benjamin Zymler; e 76/2017, relatora Ministra Ana Arraes, todos do Plenário) .
	20.28 Ante o exposto, devem ser rejeitadas as razões recursais apresentadas.
	CONCLUSÃO
	21. Diante do exposto, conclui-se que:
	a) com base nos critérios do Código Civil (Acórdão 1441/2016-TCU-Plenário) , restou caracterizada a incidência da prescrição das pretensões punitiva e ressarcitória;
	b) até que sobrevenha norma específica, entende-se que a prescrição das pretensões punitiva e de ressarcimento, no processo de controle externo, deve observar o regime da Lei 9.873/1999, na linha dos recentes pronunciamentos do STF a respeito; assim, pelos ditames da mencionada lei, não restou demonstrada a ocorrência da prescrição das pretensões punitiva e ressarcitória;
	c) o reconhecimento pelo TCU da prescrição da pretensão punitiva não será alterado, tendo em vista que a proibição da reformatio in pejus não permite piorar a situação do recorrente em decorrência de recurso por ele interposto;
	d) não restou demonstrada a ocorrência de decadência para a instauração desta TCE;
	e) as regras sobre a aplicação do Marco Regulatório das Organizações da Sociedade Civil não são aplicáveis ao Convênio 828.059/2006;
	f) a correção monetária do débito observou a legislação vigente; e
	g)  as razões recursais apresentadas, juntamente com os demais elementos constantes dos autos, não conseguiram comprovar o nexo de causalidade entre as despesas realizadas e grande parte dos recursos recebidos por força do Convênio 828.059/2006, sendo assim, não restou comprovada a boa e regular aplicação desses recursos.
	21.1 Sendo assim, a proposta será pela negativa de provimento do recurso interposto. 
	PROPOSTA DE ENCAMINHAMENTO
	22. Ante o exposto, submete-se à consideração superior a presente análise do recurso de reconsideração interposto por Paulo César Ueti Barasioli, contra o Acórdão 9756/2021-TCU-Segunda Câmara, propondo-se, com fundamento nos arts. 32, inciso I, e 33, da Lei 8.443/1992, c/c o art. 285 do Regimento Interno-TCU:
	a) conhecer do recurso para, no mérito, negar-lhe provimento; e
	b) comunicar a deliberação que vier a ser proferida por esta Corte ao recorrente, à Procuradoria da República no Distrito Federal e aos demais interessados."
2.	Estando os autos em meu Gabinete, o Plenário do TCU aprovou a Resolução-TCU 344, de 11 de outubro de 2022, que trouxe novas diretrizes relativas à regulamentação, no âmbito deste Tribunal, da prescrição para o exercício das pretensões punitiva e de ressarcimento, aplicando-se essa norma aos processos nos quais não tenha ocorrido o trânsito em julgado no TCU.
3.	Tendo em vista que a prescrição é matéria de ordem pública e pode ser revista, de ofício ou mediante provocação da parte, em qualquer fase do processo pendente de apreciação, determinei o envio dos autos à então Secretaria de Recursos, especificamente, para a análise da incidência de prescrição de acordo com os parâmetros fixados pelo novel normativo, com o retorno a este Gabinete via Ministério Público junto ao TCU (peça 121) .
4.	No caso concreto, esta Corte de Contas já havia reconhecido a prescrição da pretensão punitiva na prolação do Acórdão 9756/2021-TCU-Primeira Câmara, ora recorrido. Dessa forma, em sua nova análise, a então Serur se pronunciou pela não ocorrência da prescrição de ressarcimento ao erário (peças 122 e 123) , conforme trecho da instrução abaixo transcrito, posicionamento que foi corroborado pelo MPTCU (peça 124) .
	"7. Dispõem o art. 1º, caput, da Lei 9.873/1999 e o art. 2º da Resolução-TCU 344/2022 que prescrevem em cinco anos as pretensões do Estado ao ressarcimento do erário e à punição de responsável por conduta reprovável prevista na Lei 8.443/1992.
	8. 	Não se trouxe aos autos notícia de recebimento de denúncia na esfera criminal sobre os mesmos fatos, razão por que não se aplica o prazo prescricional previsto na lei penal, nos termos do art. 3º da Resolução-TCU 344/2022.
	9.	Consoante o disposto na referida resolução, no caso vertente, o prazo para prescrição tem seu início a partir da apresentação da prestação de contas ao órgão competente para sua análise inicial (art. 4º, inciso II, da Resolução 344/2022. Sendo assim, será considerado como termo inicial a data de 19/12/2008, data do Ofício Itac 92/2008 (peça 7, p. 135-136) .
	10. O prazo prescricional teve sua contagem interrompida nas seguintes datas, entre outras, em razão das causas elencadas no art. 5º da Resolução-TCU 344/2022:
	a) Em 15/4/2009, Informação 222/2009 - DIREL/COAPC/CGCAP/DIFIN/FNDE/MEC (peça 9, p. 129-130) ;	
	b) Em 2/12/2010, Relatório de TCE 156/2010-COTCE/CGUCAP/DIFIN/FNDE/MEC (peça 13, p. 210-213) ;
	c) Em 27/5/2011, Despacho 326/2011-DICIN/AUDIT/FNDE/MEC (peça 13, p. 225-230) ;
	d) Em 5/9/2013, Parecer Técnico 60/2013/CGC/DPAEJA/SECADIMEC (peça 65, p. 103-104) ;
	e) 	Em 16/4/2015, Parecer Técnico 33/2015/CGAP/DPAEJA-SECADI/MEC (peça 65, p. 153-154) ;
	f) Em 11/10/2016, Parecer Conclusivo 165/2016/DIESP/COAPC/CGACP/DIFIN (peça 65, p. 107-131) ;
	g) 	Em 9/3/2017, Relatório de TCE 91/2017-DIREC/COTCE/CGCAP/DIFIN-FNDE/MEC (peça 65, p. 3-14) ;
	h) Em 3/7/2019, Relatório de Auditoria 739/2019 e os respectivos Certificado de Auditoria e Parecer do Dirigente do Órgão de Controle Interno (peças 52-54) ; 
	i) Em 26/9/2019, autuação da TCE no TCU;
	j) Em 11/2/2020, ato que ordenou a citação (peça 60) ; 
	k) Em 2/9/2020, proposta de mérito (peça 81) ; e
	l) Em 27/7/2021, prolação do acórdão recorrido (peça 86) .
	11. Como se observa, entre essas datas, não houve transcurso do prazo quinquenal de prescrição tampouco paralisação processual por mais de três anos, o que caracterizaria a hipótese de prescrição intercorrente. 
	12. Fica demonstrada, assim, a não-ocorrência da prescrição da pretensão punitiva e de ressarcimento. Contudo, cumpre lembrar que, no presente caso, o TCU reconheceu a prescrição da pretensão punitiva, e levando-se em conta a proibição da reformatio in pejus, o exame da prescrição com base na Lei 9.873/1999 não poderá ser aplicado para piorar a situação do recorrente em decorrência do recurso por ele interposto.
	13. Ante o exposto, submete-se à consideração superior a presente análise da incidência da prescrição de acordo com os parâmetros da Resolução-TCU 344/2022, propondo-se ratificar a proposta de encaminhamento do exame de mérito constante das peças 117-119."
É o Relatório.

Rafael Modesto dos Santos, OAB/DF 43.179, entre outros, representando Paulo César Ueti Barasioli.

Procurador Júlio Marcelo de Oliveira.

TOMADA DE CONTAS ESPECIAL. FUNDO NACIONAL DE DESENVOLVIMENTO DA EDUCAÇÃO (FNDE). CONVÊNIO. NÃO COMPROVAÇÃO DA BOA E REGULAR APLICAÇÃO DOS RECURSOS RECEBIDOS. REVELIA. DÉBITO. RECONHECIMENTO PELO TRIBUNAL DA PRESCRIÇÃO DA PRETENSÃO PUNITIVA. RECURSO DE RECONSIDERAÇÃO. CONHECIMENTO. NÃO-INCIDÊNCIA DA DECADÊNCIA. NÃO OCORRÊNCIA DA PRESCRIÇÃO DE RESSARCIMENTO AO ERÁRIO NOS TERMOS DA RESOLUÇÃO-TCU Nº 344/2022. IMPOSSIBILIDADE DE APLICAÇÃO DAS REGRAS DO MARCO REGULATÓRIO DAS ORGANIZAÇÕES DA SOCIEDADE CIVIL. LEGALIDADE DA CORREÇÃO MONETÁRIA DO DÉBITO. NÃO-COMPROVAÇÃO DO NEXO CAUSAL ENTRE OS RECURSOS RECEBIDOS E AS DESPESAS REALIZADAS. NEGATIVA DE PROVIMENTO. CIÊNCIA.

TOMADA DE CONTAS ESPECIAL (TCE)

Secretaria de Recursos (Serur).

Trata-se de recurso de reconsideração interposto por Paulo César Ueti Barasioli, ex-presidente do Instituto Técnico de Estudos Agrários e Cooperativismo (ITAC) , contra o Acórdão 9756/2021-TCU-Segunda Câmara, de relatoria do Ministro-Substituto André Luís de Carvalho, por intermédio do qual este Tribunal julgou irregulares suas contas e condenou-lhe ao pagamento do débito. No entendimento desta Corte de Contas, não foi aplicada multa ao ora recorrente em razão da ocorrência da prescrição da pretensão punitiva.
O responsável foi apenado em tomada de contas especial instaurada pelo Fundo Nacional de Desenvolvimento da Educação (FNDE) , em desfavor do Instituto Técnico de Estudos Agrários e Cooperativismo (ITAC) e de Paulo César Ueti Barasioli, seu então presidente, em face da não comprovação da regular aplicação dos recursos repassados àquela entidade por intermédio do Convênio 828.059/2006, cujo objeto era "conjugação de esforços no sentido da alfabetização de jovens e adultos, com idade superior a 15 anos, objetivando reduzir o número de analfabetos no país e contribuir com a inclusão social dos beneficiados".
Preliminarmente, ratifico meu despacho pelo conhecimento da presente peça recursal como recurso de reconsideração porquanto atendidos os requisitos de admissibilidade previstos nos arts. 32, inciso I, e 33 da Lei nº 8.443/1992 (peça 107) .
No tocante ao mérito, a unidade técnica, em análise sobre a matéria (peças 117 a 119) , contou com a anuência do Ministério Público junto ao TCU (peça 120) e propôs a rejeição das razões recursais, com a manutenção da deliberação original.
Tendo em vista a aprovação da Resolução-TCU 344, de 11 de outubro de 2022, pelo Plenário do TCU, a qual trouxe novas diretrizes relativas à regulamentação da prescrição para o exercício das pretensões punitiva e de ressarcimento, determinei o retorno dos autos à então Secretaria de Recursos (Serur) , especificamente, para a análise da incidência da prescrição ressarcitória de acordo com os parâmetros fixados pelo novel normativo.
A então Serur, em seu novo pronunciamento às peças 122 e 123, concluiu pela não ocorrência da prescrição, posicionamento que foi corroborado pelo MPTCU (peça 124) .
Feito breve resumo do processo, passo a decidir.
De antemão, informo que estou de acordo com o posicionamento uniforme da então Serur e do douto Parquet, cujos fundamentos incorporo às minhas razões de decidir, sem prejuízo das considerações a seguir.
O recorrente não trouxe elementos capazes de provocar a reforma do acórdão adversado. Em síntese, apresenta os seguintes argumentos: 
	a) em preliminar, ocorrência da decadência e da prescrição;
	b) no mérito:
b.1) a aplicação da Lei 13.019/2014, alterada pela Lei 13.204/2015, e do Decreto 8.726/2016, que constituem o Marco Regulatório das Organizações da Sociedade Civil, ao Convênio 828.059/2006;
b.2) a ilegalidade da incidência da correção monetária sobre o débito; e
	b.3) a regularidade da aplicação dos recursos recebidos, a partir da comprovação do nexo de causalidade entre as despesas realizadas e os recursos recebidos.
No que se refere à alegação preliminar de decadência em razão do longo tempo decorrido entre os atos tidos como irregulares e a citação por este Tribunal, esta não deve prosperar. A jurisprudência desta Corte a respeito do prazo decadencial é pacífica no sentido de que: 
	"O prazo decadencial previsto no art. 54 da Lei 9.784/1999 é aplicável ao TCU apenas como meio de autotutela no desempenho de sua função administrativa, não se aplicando ao exercício de sua competência constitucional de controle externo e tampouco aos atos administrativos dos jurisdicionados que apenas cumprem as decisões do Tribunal para a correção de ilegalidades."  (Acórdão 44/1019-TCU-Plenário, de relatoria do Ministro Bruno Dantas) ; e
	"A duração e a validade do processo de controle externo não se vinculam ao prazo decadencial previsto no art. 54 da Lei 9.784/1999 (norma geral) , porquanto aplicáveis as disposições da Lei 8.443/1992 (norma especial) , que não regula matéria de decadência." (Acórdão 1.088/2015-Penário, de minha relatoria) .
Quanto ao longo tempo decorrido entre a ocorrência da irregularidade e a citação do responsável, o entendimento pacífico no TCU é de que "Comprovado que o responsável teve ciência da apuração de irregularidades a ele imputadas antes do prazo de dez anos entre os fatos analisados e sua citação pelo TCU, ou seja, durante os procedimentos de exame das contas pelo concedente ou no curso da fase interna da tomada de contas especial, não fica configurado prejuízo à defesa em decorrência desse lapso temporal." (Acórdão 16643/2012-TCU-Primeira Câmara, de relatoria do Ministro Vital do Rêgo) .
Além disso, trago a seguinte jurisprudência desta Corte a respeito do tema:
"O mero transcurso do tempo não acarreta, em toda e qualquer situação, prejuízo à ampla defesa ou à constituição do contraditório, devendo a configuração de tal prejuízo ser analisada em cada caso concreto, sob pena de violar-se a regra da imprescritibilidade das ações de cobrança de dano ao erário."  (Acórdão 1258/2019-TCU-Plenário, de relatoria do Ministro Bruno Dantas) ; e
"O longo transcurso de tempo entre a ocorrência do ato irregular e a citação não é razão suficiente, por si só, para o arquivamento da tomada de contas especial, sem exame de mérito. É preciso que, além disso, fique demonstrado efetivo prejuízo à ampla defesa." (Acórdão 25/2022-TCU-Primeira Câmara, de relatoria do Ministro Substituto Augusto Sherman) .
Nestes autos, os atos tidos como irregulares ocorreram no ano de 2007 e ficou demonstrado que, desde 2010, o órgão concedente já havia informado ao responsável a respeito das pendências nas prestações de contas apresentadas. Dessa forma, comprova-se que não houve prejuízo ao contraditório e à ampla defesa ao Sr. Paulo César Ueti Barasioli.
No que se refere à preliminar das prescrições punitiva e de ressarcimento ao erário, rememoro que esta Corte de Contas já havia reconhecido a primeira na prolação do Acórdão 9756/2021-TCU-Primeira Câmara, ora recorrido. 
Quanto à prescrição de ressarcimento ao erário, acolho o posicionamento uniforme da unidade técnica e do douto Parquet no sentido da não ocorrência (peças 122 a 124) , nos termos da segunda instrução técnica (peça 122) , verbis:
"7. Dispõem o art. 1º, caput, da Lei 9.873/1999 e o art. 2º da Resolução-TCU 344/2022 que prescrevem em cinco anos as pretensões do Estado ao ressarcimento do erário e à punição de responsável por conduta reprovável prevista na Lei 8.443/1992.
8. 	Não se trouxe aos autos notícia de recebimento de denúncia na esfera criminal sobre os mesmos fatos, razão por que não se aplica o prazo prescricional previsto na lei penal, nos termos do art. 3º da Resolução-TCU 344/2022.
9.	Consoante o disposto na referida resolução, no caso vertente, o prazo para prescrição tem seu início a partir da apresentação da prestação de contas ao órgão competente para sua análise inicial (art. 4º, inciso II, da Resolução 344/2022. Sendo assim, será considerado como termo inicial a data de 19/12/2008, data do Ofício Itac 92/2008 (peça 7, p. 135-136) .
10. O prazo prescricional teve sua contagem interrompida nas seguintes datas, entre outras, em razão das causas elencadas no art. 5º da Resolução-TCU 344/2022:
a) Em 15/4/2009, Informação 222/2009 - DIREL/COAPC/CGCAP/DIFIN/FNDE/MEC (peça 9, p. 129-130) ;	
b) Em 2/12/2010, Relatório de TCE 156/2010-COTCE/CGUCAP/DIFIN/FNDE/MEC (peça 13, p. 210-213) ;
c) Em 27/5/2011, Despacho 326/2011-DICIN/AUDIT/FNDE/MEC (peça 13, p. 225-230) ;
d) Em 5/9/2013, Parecer Técnico 60/2013/CGC/DPAEJA/SECADIMEC (peça 65, p. 103-104) ;
e) Em 16/4/2015, Parecer Técnico 33/2015/CGAP/DPAEJA-SECADI/MEC (peça 65, p. 153-154) ;
f) Em 11/10/2016, Parecer Conclusivo 165/2016/DIESP/COAPC/CGACP/DIFIN (peça 65, p. 107-131) ;
g) Em 9/3/2017, Relatório de TCE 91/2017-DIREC/COTCE/CGCAP/DIFIN-FNDE/MEC (peça 65, p. 3-14) ;
h) Em 3/7/2019, Relatório de Auditoria 739/2019 e os respectivos Certificado de Auditoria e Parecer do Dirigente do Órgão de Controle Interno (peças 52-54) ; 
i) Em 26/9/2019, autuação da TCE no TCU;
j) Em 11/2/2020, ato que ordenou a citação (peça 60) ; 
k) Em 2/9/2020, proposta de mérito (peça 81) ; e
l) Em 27/7/2021, prolação do acórdão recorrido (peça 86) .
11. Como se observa, entre essas datas, não houve transcurso do prazo quinquenal de prescrição tampouco paralisação processual por mais de três anos, o que caracterizaria a hipótese de prescrição intercorrente. 
12. Fica demonstrada, assim, a não-ocorrência da prescrição da pretensão punitiva e de ressarcimento. Contudo, cumpre lembrar que, no presente caso, o TCU reconheceu a prescrição da pretensão punitiva, e levando-se em conta a proibição da reformatio in pejus, o exame da prescrição com base na Lei 9.873/1999 não poderá ser aplicado para piorar a situação do recorrente em decorrência do recurso por ele interposto."
Passo agora à análise dos argumentos trazidos pelo responsável relacionados ao mérito deste recurso de reconsideração.
No que se refere ao argumento de que deveria ser aplicado ao convênio sob análise o Marco Regulatório das Organizações da Sociedade Civil (MROSC) , este não deve prosperar. Consinto com o entendimento uniforme da unidade técnica quanto a esse tema, conforme trecho da instrução de mérito da auditora da Serur, abaixo transcrito (peça 117) :
	" (...)  20.14. Como se vê, o MROSC, acerca da prestação de contas final, só se aplica aos convênios anteriores caso estejam em fase de execução ou de análise da prestação de contas.
20.15. Não resta dúvida que o caso concreto não se amolda à hipótese acima. O Convênio 828.059/2006 vigeu de 27/12/2006 a 21/8/2008, e a respectiva prestação de contas foi apresentada em 19/12/2008, ou seja, o convênio não mais existia quando da entrada em vigor da Lei 13.019/2014. Dessa forma, não haverá qualquer benefício ao alcance do objeto da parceria em decorrência da aplicação retroativa da Lei 13.019/2014.
	20.16. Cabe destacar que o entendimento de que a análise financeira é dispensada caso haja integral aprovação da execução do objeto e do alcance de suas metas não se revela o mais adequado. Por oportuno, acerca do tema, após manifestação solicitada pelo relator do voto condutor do Acórdão 1957/2017-TCU-Plenário, Ministro Benjamin Zymler, o MP-TCU concluiu que não é possível dispensar a análise da execução financeira das parcerias firmadas com fundamento na Lei 13.019/2014, mesmo na hipótese de aprovação das metas e dos resultados previstos no plano de trabalho."
No tocante ao questionamento do recorrente quanto à legalidade da incidência da correção monetária sobre o débito, também não tenho reparos a fazer à da instrução de mérito da unidade especializada (peça 117) , nos seguintes termos:
	" (...)  20.24. Nos termos do art. 19 da Lei 8.443/1992, quando julgar as contas irregulares, havendo débito, o Tribunal condenará o responsável ao pagamento da dívida atualizada monetariamente e acrescida dos juros de mora.
	20.25. O termo inicial para contagem dos juros de mora e da atualização monetária, em se tratando de convênio, é a data do crédito do repasse de forma a preservar o valor real da moeda a partir do momento em que nasce a obrigação de o gestor convenente bem gerir os recursos na forma da lei e dos regulamentos aplicáveis. Nesse sentido, são os Acórdão 851/2017-TCU-Plenário, relator Ministro Aroldo Cedraz; e 4.415/2010-TCU-2ª. Câmara, relator Ministro-Substituto Augusto Sherman Cavalcanti) .
	20.26. Outrossim, é uníssona a jurisprudência desta Corte de que a correção monetária e a incidência de juros de mora não constituem sanções, mas sim mecanismos de mera recomposição de valores originais, consistindo em verdadeira reparação de prejuízos que a lei presume ocorridos pela mora no pagamento da quantia devida, decorrendo, in casu, de expressa previsão no art. 19 da Lei 8.443/1992 (Acórdão 1182/2020-TCU-Plenário, relator Ministro Benjamin Zymler) .
	20.27. Portanto, não há qualquer ilegalidade ou enriquecimento sem causa na mencionada atualização monetária do quantum debeatur. Ademais, o afastamento dos encargos legais em decorrência de eventual extenso lapso temporal no trâmite do processo não encontra amparo legal, conforme entendimento já firmado por esta Corte (v.g. Acórdãos 2.318/2021, relator Ministro Bruno Dantas; 962/2018, relator Ministro Benjamin Zymler; e 76/2017, relatora Ministra Ana Arraes, todos do Plenário) ."
No que se refere à alegação da regularidade da aplicação dos recursos recebidos, a partir da comprovação do nexo de causalidade entre as despesas realizadas e esses valores repassados, esta também não tem o condão de alterar o decisum ora rebatido.
Desde o ano de 2010, o órgão repassador já havia solicitado ao ITAC e a seus responsáveis a comprovação da regular aplicação dos recursos repassados, conforme consta da primeira instrução da unidade técnica (peça 117) :
	" (...) 20.18. A alegada aprovação da prestação de contas pelo órgão concedente não subsiste aos elementos constantes dos autos. Os diversos pareceres e relatórios acerca da aplicação dos recursos relativos ao Convênio 828.059/2006 apontam pela parcial aprovação de pequena parcela dos recursos recebidos, como os seguintes: Relatório de TCE 156/2010-COTCE/CGUCAP/DIFIN/FNDE/MEC; Parecer Técnico 60/2013-CGC/DPAEJA/SECADIMEC; Parecer 46/2015-DIESP/COAPC/CGCAP/DIFIN/FNDE/MEC; Parecer Conclusivo 165/2016-DIESP/COAPC/CGACP/DIFIN; Parecer Técnico 33/2015-CGAP/DPAEJA-SECADI/MEC; Relatório de TCE 91/2017-DIREC/COTCE/CGCAP/DIFIN/FNDE/MEC; Relatório de Auditoria 739/2019 e os respectivos Certificado de Auditoria e Parecer do Dirigente do Órgão de Controle Interno (peça 13, p. 210-213, peças 52-54, e peça 65, p. 3-14, 86-98, 103-104, 107-131, 153-154) ."
No âmbito desta Corte, o recorrente teve a oportunidade de comprovar a regular aplicação dos recursos após a instrução inicial da então Secretaria de Controle Externo de Tomada de Contas Especial (peça 70) , uma vez que foi devidamente citado às peças 76 e 77 em razão das irregularidades abaixo mencionadas, permanecendo, contudo, silente naquela oportunidade:
"i) Irregularidades:
i.1) execução parcial do objeto do Convênio nº 828059/2006 (SIAFI 579326) , tendo em vista que:
- as informações necessárias para a finalização das atividades não foram preenchidas no Sistema Brasil Alfabetizado ao final das atividades do convênio;
- as cópias dos diários de classe e das fichas de frequência não são conclusivas;
- a situação final dos alfabetizandos, informada nas cópias encaminhadas, corresponde a apenas 6,5% do total de alfabetizandos cadastrados;
i.2) atraso na devolução do saldo do mesmo;
i.3) não utilização proporcional da contrapartida pactuada;"
Já nessa fase recursal, o recorrente novamente não trouxe documentos capazes de demonstrar inequivocamente a regular aplicação dos recursos repassados por intermédio do ajuste sob análise. Dessa forma, com a documentação acostada aos autos pelo FNDE não foi possível demonstrar que o objeto do convênio foi corretamente executado e que houve nexo de causalidade entre os recursos repassados pelo órgão concedente e os gastos para a suposta realização dos cursos.
Por essas razões, consinto com a Serur que o responsável afrontou jurisprudência pacífica no âmbito desta Corte de Contas no sentido de que:
"Para comprovar a boa e regular aplicação de recursos públicos transferidos por força de convênios celebrados com a União, não basta a simples apresentação da prestação de contas do ajuste. É imprescindível que o responsável evidencie, por meio de documentos idôneos, que o objeto do convênio foi efetivamente executado com os valores recebidos. Tal evidenciação só se dá mediante inequívoca comprovação da existência de nexo de causalidade entre a fonte de receita e os gastos para consecução do objeto do ajuste. Assim, é imperioso que, com os documentos apresentados com vistas a comprovar o bom emprego dos valores públicos, seja possível constatar que eles foram efetivamente utilizados no objeto pactuado, de acordo com os normativos legais e regulamentares vigentes." (Acórdão 6098/2017-TCU-Primeira Câmara, de relatoria do Ministro Benjamin Zymler, constante da "Jurisprudência Selecionada") ; e
	 "É dever do gestor público trazer elementos probatórios consistentes, coerentes e suficientes, que demonstrem, de forma inequívoca, o bom e correto emprego das verbas geridas, de acordo com as normas pertinentes" (v.g. Acórdão 2435/2015-TCU-Plenário, de relatoria da Ministra Ana Arraes, e 1.577/2014-2ª Câmara, de relatoria do Ministro Substituto André Luís de Carvalho) .
	Ante o exposto, VOTO no sentido de que o Tribunal adote a deliberação que ora submeto a este Colegiado.
TCU, Sala das Sessões, em 9 de maio de 2023.
Ministro JOÃO AUGUSTO RIBEIRO NARDES 
Relator